【裁判字號】    89,易,572
【裁判日期】    900726
【裁判案由】    違反商標法
【裁判全文】
臺灣桃園地方法院刑事判決                          八十九年度易字第五七二號
    公  訴  人  臺灣桃園地方法院檢察署檢察官
    被      告  丁○○
    選任辯護人  庚○○
右列被告因違反商標法案件，經檢察官提起公訴（八十九年度偵字第二二四０號），
本院判決如左：
    主  文
丁○○無罪。
    理  由
一、公訴意旨略以：被告丁○○基於概括之犯意，自民國八十八年十二月間起，在其
    所負責經營設於桃園縣中壢市○○路一一五四之三號之「台州企業股份有限公司
    （起訴書誤載為台州企業有限公司，以下簡稱台州公司）」，明知先後分別向「
    華隆紙品企業有限公司」及「積福塑膠玩具廠」（均另分案偵辦）大量販入之「
    摺紙」及「撲滿」，其上均有使用甲○○○○株式會社向我國經濟部智慧財產局
    申請註冊登記核准（商標註冊號數為第00000000號，專用期間自民國八
    十八年五月十六日起至九十八年五月十五日止）之「PIKACHU及圖」之商標圖樣
    之仿冒商標商品，竟仍陳列於上址販賣予不特定顧客，以圖牟不法利益，嗣於八
    十九年一月二十九日上午十一時許，在上址為警查獲，並扣得前揭摺紙二十包、
    撲滿五十四個。因認被告涉犯商標法第六十三條之罪嫌云云。
二、按犯罪事實應依證據認定之，無證據不得推定其犯罪事實；不能證明被告犯罪者
    ，應諭知無罪之判決，刑事訴訟法第一百五十四條、第三百零一條第一項分別定
    有明文。又事實之認定，應憑證據，如不能發現相當證據，或證據不足以證明，
    自不能以推測或擬制之方法，以為裁判基礎；認定不利於被告之事實，該依積極
    證據，苟積極證據不足為不利於被告事實之認定時，即應為有利於被告之認定，
    更不必有何有利之證據，最高法院亦著有四十年台上字第八六號、三十年上字第
    八一六號判例足資參照。
三、公訴人認被告涉有前揭犯行，無非係以告訴代理人指訴台州公司有販售前揭仿冒
    商標商品，並有查獲之相片二幀及前開摺紙及撲滿扣案，為其主要論據。訊據被
    告丁○○固坦承其所經營之台州公司有購入前揭摺紙及撲滿，惟堅決否認有公訴
    人所指之違反商標法之犯行，並辯稱：伊係公司之負責人，公司係從事各種文具
    、體育器材用品之批發業務，銷售產品種類高達一萬八千多種，倉庫及對外開放
    之賣場合計一千餘坪，公司設有各部門分層負責，採購由業務部門之採購人員及
    該部門之經理負責，本件非伊採購，亦無庸經伊審核，伊僅負責財務支出，且公
    司與上游往來廠商，於交易之初，公司業務部經理乙○○均明確以口頭或書面告
    知本公司拒絕販售違反著作權法或商標法之商品，係經警查獲後始知悉有近似皮
    卡丘之商標圖樣等語。
四、經查，被告僅負責財務之支出，並不過問採購事宜，若有缺貨均由採購人員直接
    向往來廠商訂貨等情，業據證人即台州公司之財務部門人員戊○○證述：「（
    公司訂貨及出貨由何人負責？）有專人採購負責訂貨，我們公司是批發不零售，
    當時採購是黃伶俐負責，貨進來由整組人分別負責簽收、驗貨、貼條碼、上架，
    另有人將送貨單輸入電腦，出貨另有人打出貨單並打包出貨；（被告負責什麼工
    作？）在最後付款時在支票及傳票上蓋章審核，他是公司的董事長；（出貨及訂
    貨單由何人審核？）出貨單沒有人審核，訂貨單只是先訂貨，事後再由張經理（
    按即乙○○）蓋章，採購人員會依貨架上之存貨來考量是否應該要訂貨，採購人
    員會自己去訂購；（你們公司進貨共有多少？）沒有精算過，至少有一、二萬種
    ；（當時公司有多少員工？）約三十個人，財務部有五人、營業部（負責對外接
    洽及採購）有八、九人、物流部（負責倉庫管理、驗貨簽收）約有二十個人，每
    一部門均有主管，其上再有總經理、董事長（見本院九十年六月四日訊問筆錄）
    」等語詳盡；證人即台州公司之營業部經理乙○○證稱：「（你當時負責何部
    門？）營業部經理，營業部對外營業及採購；（公司經營商品有多少？）一萬八
    千多種；（進貨何人決定？）都由我決定，採購單經我審核就可以叫貨，進貨後
    就由物流部門驗收；（營業地址有多大？）一千多坪，七百坪是倉庫，三百坪是
    辦公室，一萬八千多種均有陳列；（被告負責何工作？）負責財務，出貨是由物
    流部門主任負責；（採購時會不會採購到違法之物品？）都有跟廠商切結過，不
    賣違反商標法及著作權法的東西（見本院九十年六月四日訊問筆錄）」等語屬實
    ；證人即台州公司之採購人員黃伶俐亦稱：「（於台州公司擔任何工作？）採
    購人員，到現場查貨，如有缺貨，就以電腦製作採購單，然後給經理審核，再傳
    真採購單給廠商；（被告有無指示過採購事情？）從來沒有干涉採購事情；（貨
    物如何陳列貨架？）進貨人員跟著採購單及進貨單對點貨，然後整包上架，沒有
    拆開，我們公司是中盤不零售；（本件撲滿及摺紙是寫什麼品名？）兔子撲滿及
    十元幸運星（見本院九十年七月二日審判筆錄）」等語明確；證人即台州公司
    之總經理復稱：「（你在公司負責何業務？）總經理，掌理公司所有業務範圍；
    （被告負責公司何業務？）負責財務，支出的確認，在支票上蓋章（見本院九十
    年七月二日審判筆錄）」等語可佐；證人即華隆紙品企業有限公司之負責人己
    ○○亦結證：「平常有新貨就直接寄過去，已經往來七、八年，送貨單隨著貨品
    由貨運行送過去，通常都是由對方職員簽收；（進貨如何與你聯絡？）有一位負
    責的小姐，有用訂單或傳真（見本院九十年六月四日訊問筆錄）」等情相符；
    證人即積福塑膠玩具廠負責人丙○○復證稱：「（台州公司有無向你訂貨？）本
    廠製造各式各樣的撲滿，台州公司一直有向我們訂購撲滿；（台州公司是由何人
    向你訂購？）從訂單上看過三個名字，我最常接觸的是黃伶俐；（有無直接向被
    告接觸過採購的事情？）無；（台州公司要訂貨的品名有無言明？）如兔子撲滿
    、小豬撲滿等（見本院九十年七月二日審判筆錄）」等語無訛，綜合上述證據及
    情節，足認被告辯稱其僅負責財務支出，至於採購及出貨均責由相關部門全權負
    責等情，尚非虛妄。再參以台州公司分別與華隆紙品企業有限公司及積福塑膠玩
    具廠所簽訂之廠商往來協議書中，均係由營業部經理乙○○擔任台州公司之代表
    人，並約明對方有權利及義務告知台州公司，所販售之商品，沒有違反著作權法
    或商標法之事實，若涉及非法情事，台州公司決不販售等事項，且僅由乙○○代
    表台州公司簽章，有該廠商往來協議書影本各一紙附卷可稽，益見被告雖擔任台
    州公司負責人，但與往來廠商簽訂協議書之重大事項，既已委由營業部經理乙○
    ○全權負責，則嗣後往來期間之訂貨採購事宜，被告更無加以干涉或過問之理，
    況本件所購入之摺紙及撲滿又係價值輕微之物品，顯然亦係由營業部依供貨需求
    自行訂貨，被告洵無予以指示或審核之必要，至臻明灼。綜上所述，本件被告固
    為台州公司之負責人，惟基於分層負責、依事設職、職各有司之公司經營體制，
    本件摺紙及撲滿係由營業部門全權負責訂貨購入，被告既無授意亦未介入，自與
    被告迥然無涉，又台州公司購入之貨品，係由進貨人員依採購單及進貨單清點數
    量後，整包上架，沒有拆封，且係從事中盤批發不零售，出貨亦有專人負責打包
    送貨，賣場內所陳列之貨物達一萬八千多種，已如前述，並有商品陳列於貨架之
    相片多幀在卷可佐，從而本件摺紙及撲滿縱使有近似皮卡丘之商標圖樣，亦非被
    告所能知悉及過問，尚難以被告係台州公司之負責人，即率指涉有本件違反商標
    法之犯意及行為。此外，復查無其他積極證據，足資證明被告有公訴人所指之犯
    行，因認不能證明被告犯罪，依前揭說明，自應為被告無罪之諭知。
據上論斷，應依刑事訴訟法第三百零一條第一項，判決如主文。
本案經檢察官張立中到庭執行職務。
中      華      民      國    九十      年      七      月    二十六    日
                                      臺灣桃園地方法院刑事第六庭
                                          法  官  曾  家  貽
右正本證明與原本無異
如不服本判決應於送達後十日內向本院提出上訴狀
                                          書記官  王  元  宏
中      華      民      國    九十      年      七      月    三十一    日


司法院資訊處製作；財團法人民間司法改革基金會備份。
